臺北高等行政法院判決　　　　　　　　　　　　　　九十二年度訴字第一八四六號
　　　　　　　　　　　　　　　.
　　原　　　告　七星爆竹股份有限公司
　　代　表　人　甲○○
　　送達代收人　乙○○
　　訴訟代理人　邱清銜律師
　　被　　　告　經濟部智慧財產局
　　代　表　人　蔡練生（局長）住同右
　　訴訟代理人　戊○○
　　參　加　人　丙○○
　　訴訟代理人　桂齊恒律師
　　複代理人　　唐迪華律師
右當事人間因新型專利異議事件，原告不服經濟部中華民國九十二年四月一日經訴字
第○九二○六二○七五一○號訴願決定，提起行政訴訟。本院判決如左：
    主  文
訴願決定及原處分均撤銷。
被告對於原告就參加人編為第00000000號「連珠炮炮頭結構」申請新型專利
案所為之異議案（原審定書：九十一年十月九日以（九一）智專三（一）○五○一七
字第○九一八九○○二二八八號），應依本判決之法律見解另為處分。
原告其餘之訴駁回。
訴訟費用由被告負擔二分之一，餘由原告負擔。
    事  實
壹、事實概要：緣參加人丙○○前於民國（下同）八十八年三月二十三日以「連珠炮
    炮頭結構」向被告經濟部智慧財產局申請新型專利，經被告編為第000000
    00號審查，准予專利（下稱系爭新型專利，如附圖一）。公告期間，原告七星
    爆竹股份有限公司以其違反系爭專利核准審定時專利法第九十八條第一項第一、
    二款及第二項之規定，不符新型專利要件，對之提起異議，案經被告審查，於九
    十一年十月九日以（九一）智專三（一）○五○一七字第○九一八九○○二二八
    八號專利異議審定書為「異議不成立」之處分。原告不服，提起訴願，旋遭駁回
    ，遂向本院提起行政訴訟。
貳、兩造聲明：
一、原告聲明求為判決：
(一)、訴願決定及原處分均撤銷，並命被告為異議成立之處分。
(二)、訴訟費用由被告負擔。
二、被告聲明求為判決：
(一)、駁回原告之訴。
(二)、訴訟費用由原告負擔。
參、兩造之爭點：
一、原告主張之理由：
(一)、原告所提供之異議附件二為臺灣區煙火工業同業公會（下稱該公會）八十八年、
    八十九年間之公文及國內爆竹煙火生產種類調查表等資料（下稱引證一）；附件
    三為實物樣品（下稱引證二）；異議附件四為八十七年三月十八日申請，八十七
    年十月一日審定公告之第00000000號「自行車可收納提攜導線包裝盒結
    構」新型專利案（下稱引證三，如附圖二）。查引證一之內容並非不可調查，若
    認其形式真正及內容有爭執，則原告認此實非無法調查之事實，可向該公會函查
    其公文及調查表之內容，若為真，則進一步請該公會提供產品之檔案內容為何，
    此即足以作為法院審酌本件是否原告所述堪採之依據。且引證一之函文及附件係
    該公會於八十八年二月八日函內政部消防署之公文，是以本部份之調查證據方法
    亦可向內政部消防署調閱該份工會函文之全部內容及附件，即可據以認定引證一
    之部份其具體內容。
(二)、就引證二之環保炮之包裝盒外觀，訴願決定理由認於相片中無法窺知與系爭新型
    專利產品之關聯性，就此部份原告提出二個證據方法；其一，引證二相片中之環
    保炮外盒原告當初係委託臺中市北屯區○○○街三○號之宏隆藝術印刷廠（負責
    人丁○○）製作，可傳訊該公司人員出庭，並命其攜帶所受委託生產之包裝外殼
    ，即可加以比對本件。其二，市面上就該專利申請內容早已習用之事實，可傳訊
    雲光爆竹股份有限公司（負責人張月華），用以證明市售之環保炮外盒包裝早就
    已經習用本案系爭新型專利之內容，即系爭新型專利申請專利時，其專利技術已
    眾所週知。且引證三包裝外觀皆與系爭新型專利相同，差別僅在系爭新型專利之
    包裝上多一個炮頭而已，因此原告認系爭新型專利不具進步性。
(三)、另就原告於九十一年間針對被告000000000號「禮炮包裝結構之改良」
    新型專利，原告以其結構之設計及申請專利之內容已違反專利法第九十八條之規
    定，案經被告審認後為舉發成立之處分，該案專利容與本件相同，原告係以相同
    之引證而為舉發，就此部份其中之引證亦為本案前述煙火工業同業公會及公文調
    查表，則何以該案被告認公文及調查內容可引用而本案經濟部卻以無騎縫章等為
    由而否認其形式之真正？向被告調閱前案之全部卷證，即明梗概。綜上，引證一
    、引證二可證於系爭新型專利申請專利時，其專利技術已為眾所週知；引證三包
    裝外觀皆與系爭新型專利相同，差別僅在系爭新型專利包裝上多一個炮頭。另外
    ，當初原告給予內政部消防署為實物，並非如引證一中只有照片，原告認為從照
    片上即可看出其扣片之構造。又炮盒上之章是該公會之認定章，目前實物都還在
    該公會，而照片亦還在消防署。故原處分與訴願決定應予以撤銷，以維法制。
二、被告主張之理由：
(一)、就起訴理由所指，查引證一之該公會八十八年、八十九年間之公文，並未附註任
    何附件，故該函件與引證一中其他數頁之文件之間欠缺具體關聯性之佐證；又查
    引證一第八頁至第十二頁照片所示分析六角形之盒體僅是環保炮之包裝盒外觀，
    而非如同系爭新型專利般之連珠炮炮頭，在該等照片中均無法見到如同系爭新型
    專利申請專利範圍中所界定之連接片，亦無法斷定在其上、下片周緣各邊是否均
    分別凸出有可相對彎折之側片，更未揭露系爭新型專利申請專利範圍第一項中所
    界定之切縫與限位片，故引證一不具證據力。況原告所稱內政部消防署之資料，
    並未於異議階段提出或主張，屬新理由，非行政訴訟時所得審究，併予陳明。
(二)、至於原告所謂引證二委託宏隆藝術印刷廠負責人丁○○及雲光爆竹股份有限公司
    負責人張月華等情，均未於本案異議階段主張，亦屬新理由。況且異議附件三（
    引證二）實物樣品並無型號，與引證一也不足據為同一物品，又該實物樣品並無
    公開日期，實不能證明為系爭案申請前之公開物品。原告另提第0000000
    0號專利案，其並非本案原異議證據，屬新理由新證據，亦非原處分所得審究者
    。綜上所述，原告所提引證一、二無法看出系爭新型專利之技術特徵（細部構造
    ），僅有外觀照片無法看出其關聯性，證據過於薄弱，被告原處分並無違法，原
    告之訴應予以駁回。
三、參加人主張之理由：
(一)、徵諸改制前行政法院七十五年判字第一一九八號裁判、七十七年判字第七七八號
    及八十二年判字第一三一五號裁判、七十七年判字第一七八八號裁判、八十二年
    判字第一三一五號裁判意旨中，有關於專利異議舉發事件之審查判斷原則，可確
    知在異議舉發事件中，異議人或舉發人應負舉證責任，並且所舉證據必須直接具
    體而可證明其應證之事實，不應有以推測、假設及張冠李戴之情事，若所舉證據
    不足以證明者，自應為異議不成立或舉發不成立之審定，合先陳明。
(二)、原告提出之引證一明顯不足以否定系爭新型專利之新穎性或創造性。其中：
１、引證一不具備客觀之證據能力：
(1)、引證一僅係為「影本」，原告未能呈送「正本」。
(2)、引證一於第一頁「臺灣區煙火工業同業公會函」函文主旨記載：「函轉消防署寄
    交之貴公司產品目錄檔案乙份，請查照。」；第二頁「內政部消防署函」之函文
    主旨記載：「檢送貴會八十八年二月八日來函及附件影本乙份，請查照。」；第
    三頁「臺灣區煙火工業同業公會函」函文主旨記載：「檢附本會會員所填具之『
    國內爆竹煙火生產種類表』，請查照。」．．．從引證一所附各函件影本所載內
    容，無法明確得知各函文所檢送之附件為何？以及第一頁函文內容所指產品目錄
    檔案為何？由於根本沒有客觀明確證據能證明引證一各函文內容間之關聯性，且
    引證一僅為影本，難稱原告沒有張冠李戴之可能。
(3)、引證一第四頁之「臺灣區煙火工業同業公會內銷煙火分類表」，顯非引證一第三
    頁函件主旨所述明之「國內爆竹煙火生產種類表」，引證一內容各文件間之關聯
    性顯有問題，並且第四頁僅提及「連珠炮」三個字，此外顯未見有任何與本案有
    關之內容或說明。
(4)、引證一第五頁至第十二頁所揭示者為「國內爆竹煙火生產種類調查表」，明顯為
    不同於引證一第一頁函件主旨所指之「產品目錄檔案」、第三頁函件主旨所指之
    「國內爆竹煙火生產種類表」以及第四頁函件主旨所指之「臺灣區煙火工業同業
    公會內銷煙火分類表」，均明顯不同，引證一於第五頁至第十二頁所揭示之「國
    內爆竹煙火生產種類調查表」，與第一頁至第四頁所揭示之文件，顯為缺乏客觀
    關聯性。由以上簡要說明可以明確顯示，所舉附引證一於第一頁至第四頁所揭示
    之文件，與於第五頁至第十二頁所揭示之「國內爆竹煙火生產種類調查表」，顯
    為缺乏客觀明確關聯性，並且引證一均為可能任意替換之影本，顯不具備客觀證
    據能力。
２、縱使暫不論究引證一不具備證據能力之事實，引證一亦不具備足以證明系爭新型
    專利不具可專利性之證據力：引證一於第八頁至第十二頁所揭示環保炮照片，明
    顯僅能見到呈六角形之包裝盒外觀，不同於系爭新型專利申請新型專利之「連珠
    炮炮頭」構造，縱使是高度熟習鞭炮產業之相關人士，相信也無法從引證一揭示
    包裝盒外觀照片，直接獲知包裝盒內部具體構造為何。再者，從引證一之各包裝
    盒照片明顯未能揭露，系爭新型專利於申請專利範圍所界定有關於：連接片、於
    上下片周緣各邊新分別凸出可相對彎折之側片及切縫、限位片．．．等構造特徵
    ，因此引證一證據力明顯不足以否定系爭新型專利之可專利性。
(三)、原告所檢送之引證二係為一個環保炮，雖然原告於異議理由指稱引證二即為引證
    一之實物樣品，惟就證據論證之原則來看，單純從產品外觀即欲認定引證二為引
    證一之實物樣品顯然過於牽強，參酌改制前行政法院八十二年判字第一三一五號
    裁判所揭櫫「新型專利案之重點乃在於內部之結構特徵．．．故縱使外觀形狀相
    同，亦難遽斷其內部構造完全相同」之審查判斷原則，縱使引證一、二外觀造型
    極為近似，依然不足以據以認定兩者之內部結構為相同。再者，此類紙製品可以
    隨時加工製造，倘原告刻意依引證一外觀圖案加工製造出與系爭新型專利結構相
    同的「炮頭」，藉以達到非議系爭新型專利專利目的，勢必有損參加人所應有之
    權益。基於原告應負舉證責任且所舉證據必須直接具體而可證明其應證事實之證
    據法則，由於引證二實物樣品沒有任何明確生產日期及客觀之其他資料，能夠直
    接具體證明引證二與引證一之相關聯性證據，因此，引證二顯然不具備客觀之證
    據能力。
(四)、引證三係揭示一種包裝盒構造，明顯不同於系爭新型專利為「炮頭結構」，所屬
    技術領域截然不同，依據改制前行政法院七十四年判字第四○五號判決要旨揭櫫
    ：「習知之物品而能應用於不同之機械或構造者，未嘗不可認為新型」，及改制
    前行政法院七十八年度判字第一七六七號判決揭示：「新型專利，其適用之工作
    類別與特性不同，與引證案使用目的與場合不相同，仍屬不同之創作」之判斷原
    則，引證三與系爭新型專利顯然為運用於不同技術領域之物品，引證三根本不能
    作為非議系爭新型專利之證據。再者，引證三顯未能揭露系爭新型專利於申請專
    利範圍所界定有關於切縫及限位片等構造特徵，不足以否定系爭案之可專利性。
(五)、原告於行政救濟階段始提出之內政部消防署資料、原告委託宏隆藝術印刷廠製作
    引證二，以及另提第00000000號專利案等資料，均明顯未於異議階段提
    出或主張，顯然為新理由新證據，應非行政救濟時所得審究。再者，原告於起訴
    狀所提及希望傳訊之證人，如宏隆藝術印刷廠或雲光爆竹股份有限公司人員，顯
    然均為與原告有直接共同利害關係之人員，誠無傳訊該等共同利害關係人聽取證
    詞之必要及實益。綜上所述，本件原告所舉附之引證一內容各函件與新附資料間
    之聯結關係不明，不具證據能力；引證一所顯示照片內容無法揭露與系爭新型專
    利相同之結構，證據力不足；引證二之實物樣品無法證明係為引證一所顯示之實
    物樣品，也無法證明引證二在系爭新型專利提出申請之前即已生產或公開，引證
    二不具證據能力及證據力；引證三係為運用領域完全不同之包裝盒，顯不足以論
    述系爭新型專利之專利要件；因此，原告所提之各引證案顯不足否定系爭新型專
    利之「新穎性」及「進步性」要件。
    理  由
一、按凡對物品之形狀、構造或裝置之創作或改良，而可供產業上利用者，得依法申
    請取得新型專利，為系爭專利核准審定時專利法第九十七條暨第九十八條第一項
    所明定。而公告中之新型，任何人認有違反前揭專利法第九十七條、第九十八條
    第一項第一款、第二款及第二項之規定者，得自公告之日起三個月內，備具異議
    書，附具證明文件，依法向專利專責機關提起異議。而異議人於行政救濟程序，
    得就原異議時所提引證事實，於同一事實範圍內補提關連性證據，做為原引證證
    據之補強證據，「同一事實」係指同一待證事實而言，「同一證據」係指實質內
    容相同之證據而言。
二、參加人丙○○前於八十八年三月二十三日以「連珠炮炮頭結構」向被告經濟部智
    慧財產局申請新型專利，經被告編為第00000000號審查，准予系爭新型
    專利。公告期間，原告七星爆竹股份有限公司以其違反系爭專利核准審定時專利
    法第九十八條第一項第一、二款及第二項之規定，不符新型專利要件，對之提起
    異議，案經被告審查，於九十一年十月九日以（九一）智專三（一）○五○一七
    字第○九一八九○○二二八八號專利異議審定書為「異議不成立」之處分，此有
    系爭案專利公報、異議申請書及審定書等件為證，並為兩造所不爭之事實，堪認
    為實。
三、原告不服，循序提起本件行政訴訟，主張：關於引證一之調查證據方法亦可向內
    政部消防署調閱該份工會函文之全部內容及附件，即可據以認定引證一之部份其
    具體內容；引證二則係用以證明市售之環保炮外盒包裝早就已經習用本案系爭新
    型專利之內容，查原告所提之臺灣區煙火工業同業公會公文及調查表，及環保炮
    之包裝盒外觀，可證明系爭新型專利申請專利時，其專利技術已眾所週知。而引
    證三包裝外觀皆與系爭新型專利相同，差別僅在系爭新型專利之包裝上多一個炮
    頭而已，故原告認系爭新型專利不具進步性。另原告於九十一年間針對被告00
    0000000號「禮炮包裝結構之改良」新型專利，該案專利容與本件相同，
    原告係以相同之引證而為舉發，卻有不同處理云云。
四、本院判斷如下：
(一)、經查，由訴願階段所檢附異議引證一之補強證據，係由該公會出具公函證明引證
    一諸文件影本與正本相符，並於每頁影本資料騎縫處蓋有該公會印章圖記及與正
    本相符之戳記，該補強證據均可證明引證一所揭文書資料為真正，是以引證一文
    書之真正，並無爭議。
(二)、被告雖以：引證一第八頁至第十二頁照片所示分析六角形之盒體僅是環保炮之包
    裝盒外觀，而非如同系爭案般之連珠炮炮頭，在該等照片中均無法見到如同系爭
    案申請專利範圍中所界定之「連接片」，亦無法斷定在其上、下片周緣各邊是否
    均分別凸出有可相對彎折之側片，更未揭露系爭案申請專利範圍第一項中所界定
    之切縫與限位片，故引證一不具證據力。另關於引證二單由外觀仍不足認定其係
    為引證一之樣品，縱令二者之外觀造型相同，亦不足據以認定二者確具關聯性，
    且引證二樣品無公開日期或其他資料可資證明其即係為引證一之樣品，故未具證
    據力云云，固非無見。
(三)、惟查本件參加人丙○○係於八十八年三月二十三日以「連珠炮炮頭結構」向被告
    經濟部智慧財產局申請新型專利，惟在此之前，原告為會員之台灣區煙火工業同
    業公會曾於八十八年二月八日以（八八）台煙逸字第○一四號檢送包括原告在內
    之會員所填具之「國內爆竹煙火生產種類表」乙份及照片予內政部消防署，此即
    為引證一，該引證固僅有照片而已，但原告業於異議申請書說明引證二係引證一
    之樣品，則引證一與引證二是否如原告於異議中所謂實質內容同一之引證，自屬
    同一事實範圍內得補提之關連性證據，亦即如何證明二者是否具關聯性，自屬同
    一證據，而非新理由，新證據，自應得由異議人於行政救濟程序補提，被告及參
    加人認係新理由，新證據，異議人不得於行政救濟程序中補提云云，並非可採。
(四)、玆經本院向台灣區煙火工業同業公會調取上開八十八年二月八日以（八八）台煙
    逸字第○一四號之「國內爆竹煙火生產種類表」實物即龍珠炮七盒，此有台灣區
    煙火工業同業公會九十三年十月八日九三台煙源字第○五八號函可查，再經本院
    於九十三年十一月二十三日準備程序提示上開實物，其內確有與引證二完全相同
    外觀之龍珠炮盒，此為兩造所不爭之事實，亦有準備程序筆錄可稽，顯見引證二
    之形狀構造或裝置之技術，於台灣區煙火工業同業公會檢送上開八十八年二月八
    日以（八八）台煙逸字第○一四號之「國內爆竹煙火生產種類表」（即引證一）
    予消防署時即已公開，係參加人於八十八年三月二十三日申請系爭專利案前已存
    在，自得據為比較新穎性及進步性之引證證據。
(五)、從而，被告以上述引證案一、二不具證據能力，僅就引證三之論述不足以證明系
    爭案不具新穎性、進步性而為「異議不成立」之審定，於法尚有未合，訴願決定
    未予指摘而予維持，亦非妥適。原告請求撤銷訴願決定及原處分，為有理由，應
    予准許。
(六)、關於原告請求被告對係爭發明案應為異議成立之審定部分。查本件上述引證案固
    得為審查系爭案是否異議成立之證據，已如前述。惟原告所提之全部得為異議證
    據之引證資料，是否足以證明系爭案不符專利要件，亦仍待被告究明。因此，該
    等部分均仍尚待被告依其職權審查，另為適法之處分。此部分涉及被告先行審定
    處分之權限行使，本院尚無從逕命被告就係爭案應為異議成立之諭知，故原告此
    部分之請求，尚非有據，應予駁回，並由被告依本院上述法律見解另為處分。本
    件判決理由已如前述，兩造其餘陳述及主張與判決結果不生影響，爰不一一論述
    ，併此敘明。
據上論結，本件原告之訴為一部有理由，一部無理由，爰依行政訴訟法第一百零四條
，民事訴訟法第七十九條，判決如主文。
中      華      民      國    九十三    年      十二    月      十七    日
                                臺 北 高 等 行 政 法 院  第 五 庭
                                            審 判 長 法  官  張瓊文
                                                     法  官  帥嘉寶
                                                     法  官  劉介中
右為正本係照原本作成。
如不服本判決，應於送達後二十日內，向本院提出上訴狀並表明上訴理由，如於本判
決宣示後送達前提起上訴者，應於判決送達後二十日內補提上訴理由書（須按他造人
數附繕本）。
中      華      民      國    九十三    年      十二    月      十七    日
                                                     書記官  黃明和
